【裁判字號】    97,交聲,130
【裁判日期】    971230
【裁判案由】    違反道路交通管理處罰條例聲明異議
【裁判全文】
臺灣臺東地方法院交通事件裁定        97年度交聲字第130號
原處分機關  交通部公路總局高雄區監理所臺東監理站
異  議  人  甲○○
即受處分人         國民
上列異議人即受處分人因違反道路交通管理處罰條例案件，對於
交通部公路總局臺東監理站於民國 97年12月1日以東監違裁字第
裁81-T00000000號（原舉發通知單號碼：東警交字第 T00000000
號）所為之裁決處分，聲明異議，本院裁定如下：
    主  文
原處分關於吊扣駕駛執照拾貳個月部分撤銷。
    理  由
一、原處分意旨略以：受處分人即異議人 (下稱受處分人)甲○
    ○於民國 (下同)97 年11月14日21時37分駕駛車號S8-9808
    號自用小客車，由北往南行經台11線中華大橋南端，經臺東
    縣政府警察局臺東分局寶桑派出所警員攔檢進行酒測，因呼
    氣值達0.85mg/L而當場填發東警交字第T00000000 號舉發違
    反道路交通管理事件通知單，舉發違規，經原處分機關認定
    「汽車駕駛人酒精濃度超過規定標準 (0.55以上)」違規事
    實明確，而依道路交通管理處罰條例第35條第1項第1款、第
    67條暨違反道路交通管理事件統一裁罰基準及處理細則第43
    條、第44條、第67條規定開立裁決書裁處罰鍰新台幣 (下同
    ）49,500元，吊扣駕駛執照12個月，並施以道安講習。
二、聲明異議意旨則以：受處分人於上揭時地酒後駕駛上揭自用
    小客車遭警員製單舉發，酒後駕車深感後悔，受此處分並無
    異議，但異議人當日駕駛係自用小客車，理應依法吊扣自用
    小客車駕駛執照12個月，原處分機關卻因受處分人並無小型
    車普通駕駛執照，而吊扣異議人之聯結車職業駕駛執照12個
    月，此影響受處分人生活甚鉅云云，為此聲明異議，請求鈞
    院撤銷原處分之吊扣部分。
三、按現行道路交通管理處罰條例第68條規定：汽車駕駛人，因
    違反本條例及道路交通安全規則之規定，受吊銷駕駛執照處
    分時，吊銷其持有各級車類之駕駛執照。修正理由係「原條
    文將違法或違規駕駛人所持有各級車類之駕駛執照一併吊扣
    ，失之過酷，影響人民工作及生活過鉅」等語（立法院公報
    第94卷48期3430號二冊第107-136頁、94卷第70期3452號第
    136頁至第138頁之院會紀錄暨修正道路交通管理處罰條例第
    68條之立法理由）。而最後通過之修正條文，係將道路交通
    管理處罰條例第68條原有條文中之「吊扣或」3字刪除各情
    ，有立法院交通委員會94年10月5日台立交字第0942400153
    號函所附道路交通管理處罰條例第68條審查報告可參。顯見
    依修正後道路交通管理處罰條例第68條規定，既已刪除「吊
    扣」等字，而僅餘「吊銷」等字，依「明示其一，排除其他
    」之法理，該條應係明示排除「吊扣駕駛執照處分時，吊扣
    其持有各級車類之駕駛執照」之規定，而僅餘「吊銷駕駛執
    照處分時，始吊銷其持有各級車類之駕駛執照」之規定，而
    限縮修正前條文之適用範圍。如此規定，立法者之真意係為
    兼顧重大違規之吊銷駕駛執照處分，駕駛人多係不宜再享有
    駕駛行為者，而吊扣駕駛執照處分之違規態樣相對輕微，解
    釋上不再一律執行各級車種駕駛執照之吊扣，使此類駕駛人
    仍保有駕駛其他車種之權利。如此解釋，方不致使本條僅有
    文字上變動之意義，亦符合立法者修法之意旨。是修正後即
    現行道路交通管理處罰條例第68 條規定，應認當已排除「
    吊扣其持有各級車類之駕駛執照」之效力與執行方式。亦即
    ，汽車駕駛人因違反道路交通管理處罰條例及道路交通安全
    規則之規定，受「吊扣」駕駛執照處分時，僅能吊扣「違規
    當時」所駕駛車輛之駕駛執照，不再吊扣其持有「各級車類
    」之駕駛執照甚明，此為法律之規定，不容許行政機關以各
    種理由予以否認或漠視。是依現行道路交通管理處罰條例，
    已無得吊扣駕駛人所持有他級駕駛執照之依據存在，從而，
    於為吊扣駕駛人駕駛執照之處分時，自「僅得吊扣駕駛人違
    規時所駕駛該級車類之駕駛執照」，以限制其繼續駕駛該級
    車類行駛道路之權利（臺灣高等法院臺中分院97年度9月份
    刑事庭庭務會議紀錄參照）。
四、次按道路交通管理處罰條例第35條第1項第1款雖係行為人違
    規時吊扣及吊銷駕駛執照之依據，但於94年12月修正同條例
    第68條後，僅得於重大違規時吊銷各類駕駛執照，然已無作
    為吊扣各類駕駛執照依據之規定，即僅能依上開條例第35條
    規定吊扣違規當時駕駛車類之駕駛執照，並無法依同條例第
    68條規定吊扣違規行為人之各級駕駛執照，則主管機關以駕
    駛人違反該條例第35條規定，而吊扣駕駛人所持各級車類駕
    駛執照者，顯已違反法律保留原則。再者，行政行為，採取
    之方法所造成之損害不得與欲達成目的之利益顯失均衡，行
    政程序法第7條第3款及行政罰法第18 條之規定可參。且道
    路交通管理處罰條例第67條第6項明文規定：「汽車駕駛人
    違反本條例規定，應受吊扣駕駛執照處分，於汽車駕駛人係
    無駕駛執照駕車者，在所規定最長吊扣期間內，不得考領駕
    駛執照」，是本條例就無駕駛執照者應受吊扣駕駛執照處分
    之情形，已設有處理之方式，自不得任意吊扣受處分人其他
    種類車輛之駕照代之，否則若允許吊扣駕駛人原本駕駛該級
    以上車類之駕照，雖可達成限制駕駛人繼續駕駛該級車類行
    駛之目的，惟亦同時造成限制駕駛人繼續駕駛該級以上車類
    行駛之結果。此等裁決所造成的損害（受處分人喪失繼續駕
    駛職業聯結車的權利）與欲達成目的（限制受處分人駕駛自
    用小客車，以預防酒後駕駛自用小客車所造成的危險）之利
    益應認有失均衡。此舉將與上開行政程序法所揭示之比例原
    則─最少損害原則有悖。又行政行為，非有正當理由，不得
    為差別待遇，行政程序法第6條亦有明文。監理機關應就不
    同等級車輛對於用路危險性的高低給予不同的管理與監督，
    以符合實際需求。酒醉駕車行為均製造法所不容許之風險，
    以風險製造之立場觀之，並不因駕駛車輛種類之不同，而有
    所差別，但從風險實現之觀點而言，酒醉駕駛車類之不同，
    其對於交通安全衍生之實害結果也有所差異，如駕駛人駕駛
    低一級之車類違反本條例之規定時，不論其所造成之實害結
    果，而一律吊扣駕駛人所持有之各類駕照，亦有違反相同事
    件相同處理，不同事件不同處理之平等原則（臺灣高等法院
    暨所屬法院97年法律座談會刑事類提案第40號討論暨審查意
    見同此意旨）。
五、末按，駕駛人取得高一級車類之駕駛資格者，應換發駕駛執
    照，並准其駕駛較低級車類之車輛，固為道路交通安全規則
    第61條所明定；又依道路交通安全規則第53 條、道路交通
    管理處罰條例第21條、第21條之1、第22條就駕駛執照分類
    為15種車類（含機車、汽車）。至於目前實務上監理機關於
    一人一照之情形下，應如何在相對人僅有一張較高等級駕駛
    執照之情形下執行吊扣較低等級之駕駛執照，可參考行政上
    切結、電腦控管或收回駕駛執照註記等方式處理，在修法前
    不得僅因執行困難，即將此不利益歸諸相對人承擔或逕為不
    罰之處分。經查：受處分人於前揭時地駕駛車號S8-9808號
    自用小客車，經警攔停酒測，因酒精濃度超過規定標準，而
    遭警當場舉發，及受處分人僅有聯結車職業駕駛執照，並無
    小型車普通駕駛執照等情，為原處分機關及被處分人所不爭
    執，並有上開東警交字第T00000000號舉發違反道路交通管
    理事件通知單影本、臺東監理站汽車駕駛人螢幕列印各一紙
    附卷可稽，堪認為事實。揆諸前開說明，本件被處分人因酒
    後違規駕駛自用小客車，依法僅能吊扣異議人小型車普通駕
    駛執照，至於因道路交通安全規則對於汽車駕駛執照之管理
    ，採取一照原則，固導致越級駕駛人違規酒駕時，受有無須
    吊扣駕駛執照之利益，然此關於駕駛執照管理所衍生之執行
    困難或法規漏洞，宜由修法解決，尚不得擴張解釋，於駕駛
    人無較低級駕駛執照可供吊扣時，即率爾以吊扣其所領有之
    較高級駕駛執照。雖原處分機關移送書援引交通部97年1月2
    4日交路字第097 0015997號解釋函，然法官依據法律獨立審
    判，為憲法第80條所明定，且依司法院大法官會議釋字第13
    7號、第216號解釋意旨，各機關依其職掌就有關法規為釋示
    之行政命令，法官於審判案件時，固可予以引用，但仍得依
    據法律，因個案表示適當之不同見解，並不受其拘束。憲法
    第15條亦明文規定保障人民工作權及生存權，駕駛人的違規
    行為固應受處分，但裁處範圍、方式與手段等，應遵守依法
    行政及比例原則。就受處分人人酒後違規駕駛自用小客車之
    行為，吊扣其持有的聯結車職業駕駛執照，同時將剝奪抗告
    人駕駛職業聯結車的權利，對抗告人工作權造成過大的損害
    ，應加以考量。而道路交通管理處罰條例第68條規定業經修
    正，且行政行為不得逾越法律保留原則、平等原則、且採取
    之方法所造成之損害不得與欲達成目的之利益顯失均衡，均
    如前述，故本院不宜適用交通部前開函文，併予敘明。
六、本件處分機關未審酌新修正之法律規定，逕對受處分人裁處
    吊扣駕駛執照12個月之處分，於法不合，應由本院將該部分
    撤銷。
七、依道路交通案件處理法第20條，裁定如主文。
中    華    民    國    97    年    12    月    30    日
                  交通法庭  法  官  陳義忠
以上正本證明與原本無異。
如不服本裁定，應於裁定送達後5日內向本院提出抗告狀（須附
繕本）。「切勿逕送上級法院」
                            書記官  高美枝
中    華    民    國    97    年    12    月    30    日


司法院資訊處製作；財團法人民間司法改革基金會備份。
